【裁判字號】    96,訴,998
【裁判日期】    970229
【裁判案由】    交付股票
【裁判全文】
臺灣士林地方法院民事判決               96年度訴字第998號
原      告  楊沛生律師即三興建設股份有限公司破產管理人
訴訟代理人  乙○○
被      告  強固保全股份有限公司
法定代理人  丙○○
訴訟代理人  吳發隆律師
複代理人    甲○○
                        樓
上列當事人間交付股票事件，本院於民國97年2 月22日言詞辯論
終結，判決如下：
    主  文
原告之訴及假執行之聲請均駁回。
訴訟費用由原告負擔。
    事實及理由
一、三興建設股份有限公司（以下簡稱：三興公司）於民國95年
    1 月19日經臺灣臺北地方法院裁定宣告破產，並經同院於95
    年3 月13日裁定選任楊沛生律師擔任破產管理人；經破產監
    查人胡漢良會計師同意，提起本件訴訟等情，有原告所提臺
    灣臺北地方法院93年度破字第63號宣告破產裁定（本院卷第
    8-13頁）、同院95年度執破字第3 號裁定（本院卷第14頁）
    、破產監查人復函（本院卷第18頁）可憑，核與破產法第92
    條第13款規定相符，先予陳明。
二、原告起訴主張：被告於89年間，為購買坐落臺北市○○區○
    ○段76-7地號上之企業總部資源大樓部分樓層，與三興公司
    簽訂契約，並約定以被告公司股票40萬股為違約定金。嗣被
    告表明不願購買上開建物。依約原告自得沒收約定之40萬股
    股票。為此依兩造間買賣契約法律關係，訴請被告給付。因
    被告現股務代理人為華南永昌綜合證券股份有限公司（以下
    簡稱：華南永昌證券公司），股票發放由華南永昌證券公司
    負責，該公司並回復本院須持舊股票換取新股票，今舊股票
    去向不明，當由被告協同原告至華南永昌證券公司取回。為
    此先位聲明：(一)被告應協同原告至華南永昌證券公司取回被
    告公司新股票40萬股後，交付原告。(二)願供擔保請准宣告假
    執行。另主張：如本院認股東名簿已登記三興公司為被告股
    東，原告主張之40萬股被告股票，不待交付，已為三興公司
    所有，則三興公司即為上開股票之所有人，因89年間被告自
    辦股務，股份讓與人、受讓人並至被告處所辦理股份移轉，
    現股票不在原告、三興公司及股務代理華南永昌證券公司處
    ，則必在被告處，原告為保全屬破產財團一部份之被告公司
    股票，爰依民法第767 條規定，訴請被告返還。並為備位聲
    明：(一)被告應協同原告至華南永昌證券公司取回被告公司新
    股票40萬股後，返還原告。(二)願供擔保請准宣告假執行。
三、被告則以：被告與三興公司間並無原告主張之40萬股股票買
    賣關係，被告亦未占有該40萬股股票。至訴外人廣燁科技股
    份有限公司（下稱：廣燁公司）有無轉讓20萬股被告公司股
    票予三興公司，被告並不清楚等語，資為抗辯。
四、原告主張三興公司與被告間存有買賣契約，依約被告應提供
    40萬股股票為違約定金，被告現應占有上開40萬股股票等情
    ，均為被告所否認，自應由原告負舉證之責。經查：
  (一)原告主張三興公司與被告間存有買賣契約關係，係以被告於
    強制執行程序對執行法院之復函、被告股務代理華南永昌證
    券股東會開會通知、三興公司法定代理人丁○○之證言為立
    證方法，惟查：
  1.被告於強制執行程序之復函，主旨內容載明：「破產人三興
    建設股份有限公司並無第三人強固保全股份有限公司交易契
    約事件之股票存在，提出異議」等語，說明欄第2 、3 點另
    謂：「第三人強固保全股份有限公司與破產人三興建設股份
    有限公司間未達成洽購臺北市○○區○○段76-7地號及其上
    興建大樓之用之交易行為」「破產人三興建設股份有限公司
    無強固保全股份有限公司之股票」等語，通篇內容，均在否
    認三興公司對被告債權之存在，顯無從證明三興公司與被告
    間存有買賣契約關係之待證事實。
  2.至華南永昌證券公司所發，載明三興公司持有被告公司股份
    40萬股之股東會開會通知，僅得用以證明三興公司於華南永
    昌證券公司所管理之股東資料中，確持有被告公司股份40萬
    股之事實，惟縱被告公司股東名簿載明三興公司持股40萬股
    ，因三興公司取得股份之來源、原因存有各種可能性，股東
    會開會通知資料與待證事實之關連性顯然不足。
  3.至三興公司原法定代理人丁○○證稱：「我原先向破產管理
    人陳述的就如同96年11月13日之聲請狀所載，我看到回函後
    回想應該是廣燁公司，介紹被告公司來買我們內湖的廠辦大
    樓，股票是定金，至於說股票是由廣燁公司或被告提供我並
    不清楚，廣燁公司跟被告間當時應該有合作關係，當時已經
    辦好股票的過戶登記，但沒有交付股票。」「（問：買賣契
    約還在否？）我記憶已經很模糊，當時是廣燁公司的一位劉
    先生來找我，有無定契約我也不記得了。廣燁公司後來也倒
    閉，負責人跑到大陸去了。」等語，觀其所陳內容，其就原
    告主張89年發生之買賣，記憶已有模糊，以致有前後不一之
    陳述，甚且有無訂立契約、當時立約真意之買受人係被告或
    廣燁公司、契約內容為何，均非明確，是亦無從依其證言證
    明三興公司與被告間存有原告主張之買賣契約。
  4.本院依職權經向華南永昌證券公司函詢結果，華南永昌證券
    公司現有電腦紀錄顯示三興公司係於88年9 月13日以買賣為
    原因，自廣燁公司處受讓股份20萬股（本院卷第54頁）；另
    財政部臺北市國稅局函覆本院所提供之「證券交易稅一般代
    徵稅額繳款書」則顯示證券出賣人廣燁公司分別於88年5 月
    31 日 、88年9 月13日，以每股10元之成交價格，各轉讓被
    告公司股票20萬股予三興公司（本院卷第126 、127 頁），
    出賣時間非原告主張之89年間，出賣人亦非原告主張之被告
    ，足認原告主張事實之真實性、正確性均堪存疑。
  5.綜上，原告就三興公司與被告間存有買賣契約之事實，其所
    為舉證顯有不足，自難認其主張之事實為真。其據以依三興
    公司與被告間買賣契約關係，訴請被告協同原告至華南永昌
    證券公司取回被告公司新股票40萬股後，交付原告，自屬無
    據。
  (二)次按所有人對於無權占有或侵奪其所有物者，得請求返還之
    ，民法第767 條前段定有明文。是所有人得主張返還所有物
    之對象，應以返還標的之現占有人為限。本件原告備位聲明
    主張已為上開40萬股票之所有權人，股票為被告無權占有乙
    節，係以89年間被告自辦股務，股份讓與人、受讓人並至被
    告處所辦理股份移轉，因股票不在原告、三興公司及股務代
    理華南永昌證券公司處，則必在被告處為其推論依據，惟查
    ：依上開本院函詢所得資料，不論三興公司持股係20萬股或
    40 萬 股，均係受讓自廣燁公司，依原告所為立證，本無從
    得知被告與上開股份轉讓關連何在。又被告自理股務之時，
    有無保管股東股票，是否所有股東持股均由被告保管，均有
    未明（被告否認占有股票），則原告上開推論之前提，已難
    確定；股票所在不明，論理上之可能性包括：(1)廣燁公司未
    交付或僅交付其中20萬股；(2)廣燁公司已交付三興公司，但
    三興公司遺失；(3)股票現為不明第三人保管中而為三興公司
    原法定代理人丁○○所不復記憶或其他多種可能狀況，且均
    為經驗法則上合理、可能之原因，原告「以股票不在原告、
    三興公司及股務代理華南永昌證券公司處」之消極事實，逕
    予推論「股票必在被告處」之待證事實，難認可採，其主張
    40 萬 股股票為被告無權占有中，自難認為真正。其據以依
    民法第767 條前段規定，訴請被告應協同原告至華南永昌證
    券公司取回被告公司新股票40萬股後，返還原告，亦屬無據
    。
五、從而，原告本於上開原因事實，依三興公司與被告間買賣契
    約關係，先位聲明請求被告應協同原告至華南永昌證券公司
    取回被告公司新股票40萬股後，交付原告；另依民法第767
    條規定，備位聲明請求被告應協同原告至華南永昌證券公司
    取回被告公司新股票40萬股後，返還原告，均為無理由，自
    應予以駁回。又原告之訴既經駁回，其假執行之聲請即失所
    依據，應併予駁回。
六、本件事證已臻明確，其餘兩造主張、陳述暨所提之證據，經
    審酌均與本院前揭判斷不生影響，爰不一一詳予論述，附此
    敘明。
七、據上論結，原告之訴為無理由，並依民事訴訟法第78條判決
    如主
中    華    民    國    97    年    2     月    29    日
                  民事第二庭  法  官  王本源
以上正本證明與原本無異。
如對本判決上訴，應於判決送達後20日內向本院提出上訴狀。
中    華    民    國    97    年    3     月    5     日
                              書記官  陳淑女


司法院資訊處製作；財團法人民間司法改革基金會備份。
